【裁判字號】    99,訴,285
【裁判日期】    991229
【裁判案由】    分割共有物
【裁判全文】
臺灣雲林地方法院民事判決               99年度訴字第285號
原      告  吳金進
訴訟代理人  李進勇律師
被      告  楊玉霞
            吳永福
            吳永順
兼上列三人共同
訴訟代理人  吳弘武
被      告  徐永文
            徐淑
            徐永盛
兼上一人訴
訟代理人    徐永吉
上列當事人間請求分割共有物事件，本院於民國99年12月15日言
詞辯論終結，判決如下：
    主  文
兩造共有坐落雲林縣四湖鄉○○段二二二地號、地目田、面積○
‧四三○八公頃土地，按附圖一甲案【即雲林縣北港地政事務所
民國九十九年三月二十四日土地複丈成果圖甲案】所示方法分割
，即：
(一)編號二二二－Ａ部分，面積○‧一五三八五七公頃土地分歸原
  告吳金進取得。
(二)編號二二二－Ｂ部分，面積○‧一七四三七一公頃土地分歸被
  告徐永文、徐淑卿、徐永吉、徐永盛共同取得，並按被告徐永
  文、徐淑卿、徐永吉應有部分各八十五分之二十一及被告徐永
  盛應有部分八十五分之二十二之比例保持共有。
(三)編號二二二－Ｃ部分面積○‧一○二五七二公頃土地分歸被告
  吳弘武、楊玉霞、吳永福、吳永順共同取得，並按被告吳弘武
  應有部分二分之一及被告楊玉霞、吳永福、吳永順應有部分各
  六分之一之比例保持共有。
訴訟費用由兩造依附表所示之比例負擔。
    事實及理由
一、原告主張：
(一)、坐落雲林縣四湖鄉○○段222 地號、地目田、面積4308平方
    公尺土地（下稱系爭土地），為兩造所共有，各共有人應有
    部分如附表所示，兩造對系爭土地並未訂有不分割之協議，
    亦無不能分割之情形，惟因雙方無達成分割協議，爰依法提
    起本訴，請求裁判分割，並聲明：求為判決將系爭土地依本
    判決附圖一甲案【即雲林縣北港地政事務所99年3 月24日土
    地複丈成果圖甲案】（下稱附圖一甲案）所示方法分割。
(二)、對被告答辯之陳述：
１、被告徐永文、徐淑、徐永吉、徐永盛雖稱本件若依原告所
    提之附圖一甲案方法分割，則原告分得之編號222 －Ａ部分
    土地較靠近四湖鄉參天宮（下稱參天宮），所以價值較高云
    云。惟這純粹是被告徐永文等人主觀的看法，其實依照附圖
    一甲案所示之方法分割，兩造分得土地之價值幾乎無何差異
    ，此由元辰不動產估價師事務所製作之不動產估價報告書之
    估價結果，認為如依附圖一甲案分割，被告等人尚須對原告
    為金錢補償，已臻明確。且原告主張若依附圖一甲案方式分
    割，由原告分得該方案所示編號222 －Ａ部分土地，原告亦
    願意放棄請求被告等人為金錢補償。
２、本件系爭土地地目為「田」，目前僅能作田地使用，如依附
    圖一甲案所示方法分割，使分割後之土地成長條狀，亦無礙
    於該土地之使用。
３、如依被告徐永文、徐淑、徐永吉、徐永盛所提之附圖二乙
    案【即雲林縣北港地政事務所99年3 月24日土地複丈成果圖
    乙案】（下稱附圖二乙案）所示方法分割，則原告分得之土
    地完全未鄰系爭土地南方的8 公尺寬道路，將使原告分得之
    土地成為袋地，會嚴重減損土地之利用價值及原告之利益，
    甚不公平。
４、況且如依原告所提之附圖一甲案所示方法分割，兩造分得之
    土地均與系爭土地南方的8 公尺寬道路（即四湖鄉○○段22
    1 地號土地）相鄰，而毋須另外開設道路，已如前述。故被
    告徐永文、徐淑、徐永吉、徐永盛主張附圖二乙案，並在
    其等分得之土地上再開設道路讓原告通行根本沒有審酌之必
    要。
５、如依被告吳弘武、楊玉霞、吳永福、吳永順所提之附圖三丙
    案【即雲林縣北港地政事務所99年3 月24日土地複丈成果圖
    丙案】（下稱附圖三丙案）所示方法分割，則原告分得之土
    地亦完全未鄰系爭土地南方的8 公尺寬道路，亦會使原告分
    得之土地成為袋地，而嚴重減損土地之利用價值及原告之利
    益，並不公平。
６、被告徐永文、徐淑、徐永吉、徐永盛復主張，附圖一甲案
    未依分割後各筆土地之面積大小依序排列，顯屬凌亂云云。
    其實原告所提之附圖一甲案與被告徐永文等所提之附圖四丁
    案【即雲林縣北港地政事務所99年5 月19日土地複丈成果圖
    丁案】（下稱附圖四丁案）同為將系爭土地分割為南北向之
    長方形，排列整齊，毫無凌亂之象，不知被告徐永文等人所
    言為何。
７、又系爭土地西側四湖鄉○○段202 、206 地號土地為參天宮
    所有，並由原告管理。另同地段209 地號土地為原告所有，
    若採附圖一甲案方式分割，原告分得之土地與上開202 、20
    6 、209 地號土地毗鄰，有助於原告分得之土地與上開202
    、206 、209 地號土地整體合併利用，得以發揮土地之最大
    利用價值。反之，被告徐永文、徐淑、徐永吉、徐永盛所
    提之附圖四丁案，將原告分得之土地與上開202 、206 、20
    9 地號土地隔離，被告徐永文等人又未能由該方案取得何利
    益，故被告徐永文等人主張之附圖四丁案顯屬損人不利己。
二、被告則以：
(一)、被告徐永文、徐淑、徐永吉、徐永盛：
１、同意系爭土地分割後，被告徐永文、徐淑、徐永吉、徐永
    盛就分得之土地，仍按各人應有部分之比例保持共有。
２、本件如採原告所提之附圖一甲案分割系爭土地，則被告等所
    分得之土地為長約88公尺、寬約18公尺之狹長土地，將大幅
    減低被告分得土地之之價值，有損被告徐永文等人之權利。
    反之，被告徐永文等主張以附圖二乙案所示方法分割為當，
    因為依此分割方案兩造分得之土地均較為方正，且原告所分
    得之土地亦得利用由其擔任主任委員之參天宮的土地（即四
    湖鄉○○段202 、206 地號土地）出入，並不會產生袋地。
    又即便依被告徐永文等人所提之分割方案將使原告分得之土
    地成為與公路無適當聯絡之袋地，被告徐永文等亦同意保留
    一條4 公尺寬的道路讓原告得通行至同地段221 地號土地而
    對外聯絡。
３、又縱依原告所提附圖一甲案所示方法分割，惟因原告所分得
    之土地，較靠近參天宮，其經濟利益較高。是依分割土地價
    值均等原則，原告亦應給與被告徐永文等人相當金額之補償
    。反之，依照被告徐永文等人所提之附圖二乙案所示之方法
    分割，則無價值補償問題，故較為妥適。
４、如原告執意採附圖一甲案方式分割，則被告徐永文等人再提
    出附圖四丁案，由被告徐永文等分得較靠近參天宮部分之土
    地（即該圖所示編號二二二－Ｍ）。蓋原告所提之附圖一甲
    案未依系爭土地分割後各筆土地之面積大小依序排列，顯屬
    凌亂；反之，附圖四丁案則無此問題。又原告既主張系爭土
    地鄰接參天宮部分價值並未較高，則由被告徐永文等人分得
    靠近參天宮部分之土地，對原告之權益亦無何影響。
５、雲林縣四湖鄉○○段209 地號土地為原告所有，如依照附圖
    一甲案分割，則原告取得之土地與上開209 地號土地合併觀
    之呈一「L 」形，會不利於土地之利用。且參天宮本身並不
    實際從事農業，卻在系爭土地附近已有多筆農地，如再依附
    圖一甲案將原告分得之土地與參天宮之土地毗鄰，則日後如
    原告將其分得之土地移轉給參天宮，那麼參天宮將成為農地
    大地主，對當地農業發展甚有妨礙。
６、元辰不動產估價師事務所製作之不動產估價報告書的估價結
    論正確。如系爭土地可依照附圖四丁案所示方法分割，被告
    徐永文等人願意依該估價報告所示之金額對其他共有人為金
    錢補償。
(二)、被告吳弘武、楊玉霞、吳永福、吳永順：
１、同意系爭土地分割後被告吳弘武、楊玉霞、吳永福、吳永順
    就分得之土地，仍按各人應有部分之比例保持共有。
２、我們的房子在系爭土地上已經蓋很久了，希望分割後能分得
    房子坐落部分之土地，故請依附圖三丙案所示方法分割。
三、兩造不爭執事項：
(一)、系爭土地為兩造所共有，兩造對系爭土地沒有不分割的約定
    ，也沒有因使用目的而不能分割的情形。
(二)、系爭土地南側之四湖鄉○○段221 地號土地為8 公尺寬的道
    路。
(三)、系爭土地北方之四湖鄉○○段223 地號土地為計畫道路，目
    前道路的寬度約為2 公尺。
(四)、系爭土地西側之四湖鄉○○段202 、206 地號土地，為參天
    宮所有，並由原告管理（原告現為參天宮管理委員會的主任
    委員）；同地段209 地號土地，登記為原告吳金進所有。
(五)、系爭土地東南側有一磚造平房，四週有圍牆。
(六)、元辰不動產估價師事務所不動產估價報告書所為的估價報告
    結論正確。
四、主要爭點：
    系爭土地應如何分割最公平，及得以發揮土地的最大利用價
    值？
五、本院之判斷：
(一)、按各共有人得隨時請求分割共有物。但因物之使用目的不能
    分割或契約訂有不分割之期限者，不在此限。共有物之分割
    ，依共有人協議之方法行之。分割之方法不能協議決定者，
    法院得因任何共有人之聲請，命為下列之分配：一、以原物
    分配於各共有人。二、變賣共有物，以價金分配於各共有人
    。以原物為分配時，因共有人之利益或其他必要情形，得就
    共有物之一部分仍維持共有。民法第823 條第1 項及第824
    條第1 項、第2 項第1 款本文分別定有明文。查系爭土地為
    兩造共有，有土地登記謄本及地籍圖在卷可稽。又兩造就系
    爭土地並未訂有不分割之期限，亦無使用目的上不能分割之
    情形等節，並為兩造所不爭執。再兩造就系爭土地未能協議
    分割，此從兩造所主張之分割方法未盡相同，而未能達成協
    議一節，可徵甚明。另被告徐永文、徐淑、徐永吉、徐永
    盛表示於系爭土地分割後，其等就分得之土地仍願意保持共
    有；被告吳弘武、楊玉霞、吳永福、吳永順亦表示於系爭土
    地分割後，其等就分得之土地仍願意保持共有（本院99年度
    調字第4 號卷第75頁及背面）。從而，原告請求裁判分割系
    爭土地，並於分割後就部分土地仍保持共有，自屬有據。
(二)、按法院就共有物為裁判分割時，應考慮公平性、當事人聲明
    、應有部分比例與實際使用是否相當、共有物之客觀情狀、
    共有物之性質、共有物之價格與經濟價值、共有人利益、各
    共有人主觀因素與使用現狀、共有人之利害關係等因素（參
    照最高法院69年度臺上字第3100號判決）。經查：
１、系爭土地南側之四湖鄉○○段221 地號土地為8 公尺寬的道
    路，而系爭土地北方之四湖鄉○○段223 地號土地為計畫道
    路，目前道路的寬度約為2 公尺；又系爭土地東南側有一磚
    造平房，四周有圍牆，其他部分均為雜草等情，業經本院於
    99年3 月2 日至現場勘驗明確，製有勘驗筆錄及現場照片附
    卷可憑，並為兩造所不爭執。
２、本件依原告所提之附圖一甲案所示方法分割，則兩造分得之
    土地均與系爭土地南方之四湖鄉○○段221 地號土地此一8
    公尺寬道路相鄰，於系爭土地分割後，各筆土地均與公路有
    適宜之聯絡，而得為通常使用。反之，倘依附圖二乙案、附
    圖三丙案所示方法分割，則原告分得之土地將無法與系爭土
    地南方的8 公尺寬道路相鄰，且系爭土地北方同地段223 地
    號土地僅為計畫道路，日後是否確能開設為正式道路使用，
    尚屬未定。故如採附圖二乙案、附圖三丙案分割，使原告分
    得之土地不能鄰接系爭土地南方之8 公尺寬道路，對原告並
    不公平。被告徐永文、徐淑、徐永吉、徐永盛雖辯稱原告
    現為參天宮管理委員會主任委員，如依附圖二乙案分割，則
    原告所分得之土地仍可利用參天宮所有之同地段202 、206
    地號土地對外聯絡云云。惟同地段202 、206 地號土地地目
    為「田」，均非正式道路用地，且原告未必能長期擔任參天
    宮管理委員會之主任委員，參天宮亦未必同意原告永久使用
    同地段202 、206 地號土地為通行，則被告徐永文等人所辯
    尚不足採。
３、又依原告所提之附圖一甲案所示方法分割，則兩造分得之土
    地均與系爭土地南方的8 公尺道路（即四湖鄉○○段221 地
    號土地）相鄰，並毋須另外開設道路，已如前述。故被告徐
    永文、徐淑、徐永吉、徐永盛提出附圖二乙案，主張在其
    等所分得之土地上再開設道路讓原告通行誠屬沒有必要，且
    如另外開設道路，反而增加各共有人之負擔，又屬減損系爭
    土地之價值，應屬不適當。
４、又系爭土地西側四湖鄉○○段202 、206 地號土地為參天宮
    所有，並由原告管理。另同地段209 地號土地為原告所有，
    有上開各筆土地之土地登記謄本在卷可稽（本院卷第24頁至
    第26頁）。若採附圖一甲案方式分割，原告分得之土地與上
    開202 、206 、209 地號土地毗鄰，有助於原告分得之土地
    與上開202 、206 、209 地號土地整體合併利用，得以發揮
    土地之最大利用價值。反之，被告徐永文、徐淑、徐永吉
    、徐永盛所提之附圖四丁案，將原告分得之土地與上開202
    、206 、209 地號土地隔離，而無法合併利用，顯然難以發
    揮土地之最大利用價值。
５、又本件無論採附圖一甲案或附圖四丁案分割，分得靠近參天
    宮部分土地之價值，與遠離參天宮部分土地之價值所差無幾
    ，此從兩造所不爭執之元辰不動產估價事務所不動產估價報
    告書之結論，認為不論採何分割方案，各共有人金錢補償之
    金額均不逾新臺幣（下同）3,270 元，可得明證。況依該估
    價報告，若採附圖一甲案所示方法分割，被告徐永文、徐淑
    、徐永吉、徐永盛、吳弘武、楊玉霞、吳永福、吳永順尚
    須補償原告，則被告徐永文等人辯稱依附圖一甲案分割，將
    使原告分得土地之價值較高等語，亦屬無據。
６、本件系爭土地地目為「田」，如依附圖一甲案所示方法分割
    ，使分割後之各筆土地均成長條狀，並無礙於土地供作田地
    使用。又被告徐永文、徐淑、徐永吉、徐永盛復主張，附
    圖一甲案未依分割後各筆土地之面積大小依序排列，顯屬凌
    亂云云。惟分割共有土地並無庸考量分割後各筆土地之面積
    大小是否依序排列，故被告徐永文等人上開所辯，要屬無據
    。
７、被告徐永文等人又辯稱：參天宮本身並不實際從事農業生產
    ，卻在系爭土地附近擁有多筆農地，如再依附圖一甲案將原
    告分得之土地與參天宮之土地毗鄰，則日後如原告將其分得
    之土地移轉給參天宮，那麼參天宮將成為農地大地主，對當
    地農業發展甚有妨礙云云。惟原告僅為參天宮管理委員會之
    主任委員，其分得附圖一甲案所示編號222 －Ａ部分土地後
    ，未必會將該部分土地所有權移轉予參天宮，故被告徐永文
    等此部分所辯顯屬臆測。縱然參天宮取得該部分土地，亦可
    將其出租與自耕農耕作，又為何會妨礙當地之農業發展，亦
    未見被告徐永文等說明其間之因果關係，則被告徐永文等此
    部分辯解亦屬無可採擇。
８、本件被告吳弘武、楊玉霞、吳永福、吳永順僅在意系爭土地
    分割後，其等在系爭土地上之房屋可以保存，而無遭拆除之
    虞，亦即主張其等分得之土地應為其等房屋坐落之土地。查
    系爭土地上確實有磚造平房一間（下稱系爭房屋），有各該
    分割方案圖在卷可憑，且被告吳弘武等人業已提出雲林縣稅
    務局房屋稅籍證明書3 紙在卷可查（本院99年度調字第4 號
    卷第60頁至第62頁）。而原告所提之附圖一甲案並不至於造
    成系爭房屋於分割後坐落在他人分得之土地，故並無遭拆除
    之虞，對被告吳弘武等人之利益並無影響。況且被告吳弘武
    等人所提之附圖三丙案，除會造成原告所分得之土地無法與
    系爭土地南方之8 公尺寬道路相鄰而不利於土地之利用外，
    更會造成被告徐永文、徐淑、徐永吉、徐永盛等人分得之
    土地呈甚不方正之「『」形，將造成土地價值之大幅度減損
    ，故附圖三丙案應屬甚不妥適。
(三)、綜上，本院經審酌上情，認以本判決附圖一甲案所示之分割
    方案較為適當。爰判決如主文第1 項所示。
六、復以原物為分配時，如共有人中，有不能按其應有部分受分
    配者，得以金錢補償之，民法第824 條第3 項定有明文。本
    件依前述分割結果，各共有人分得之土地與其應有部分面積
    之價值比較，均有增減情形，即被告徐永文、徐淑、徐永
    吉、徐永盛等人總計應補償原告177 元，另被告吳弘武、楊
    玉霞、吳永福、吳永順總計應補償原告3,093 元，有元辰不
    動產估價事務所不動產估價報告書可憑，故原告本應可以請
    求金錢補償，惟原告訴訟代理人已表示放棄請求被告等人為
    金錢補償，並經記明筆錄（本院卷第28頁背面），則本院尊
    重當事人對土地權利之處分權，本件不為金錢補償。
七、另因共有物分割、經界或其他性質上類似之事件涉訟，由敗
    訴當事人負擔訴訟費用顯失公平者，法院得酌量情形，命勝
    訴之當事人負擔其一部。共同訴訟人，按其人數，平均分擔
    訴訟費用。但共同訴訟人於訴訟之利害關係顯有差異者，法
    院得酌量其利害關係之比例，命分別負擔。民事訴訟法第80
    條之1 、第85條第1 項分別定有明文。本件原告雖主張無論
    採附圖一甲案或附圖四丁案分割，兩造分得土地之價值均所
    差無幾。被告徐永文、徐淑、徐永吉、徐永盛等人執意稱
    價差甚大，而請求鑑價，故鑑價所支出之訴訟費用應由被告
    徐永文、徐淑、徐永吉、徐永盛等人全額支出等語。惟系
    爭土地分割後各共有人分得土地之價值是否有差異，如不鑑
    定實難以確定，被告徐永文、徐淑、徐永吉、徐永盛主張
    鑑價應屬正當權利之行使，並無不當。且因系爭土地分割後
    ，全體共有人同蒙其利，本院酌量情形，仍命兩造依其原應
    有部分比例負擔訴訟費用如主文第2 項即附表所示。
八、訴訟費用負擔之依據：民事訴訟法第78條、第80條之1 、第
    85條第1 項但書。
中    華    民    國    99    年    12    月    29    日
                  民事第二庭    法  官  楊昱辰
以上正本係照原本作成
如對本判決上訴，須於判決送達後廿日內向本院提出上訴狀。如
委任律師提起上訴者，應一併繳納上訴審裁判費。
中    華    民    國    99    年    12    月    29    日
                                書記官  李松坤
┌───────────────────────────┐
│◎附表：                                              │
│雲林縣四湖鄉○○段222 地號土地各共有人持分比例與訴訟費│
│用負擔之比例                                          │
├──┬─────────┬──────────────┤
│編號│  共有人姓名      │  應有部分比例              │
├──┼─────────┼──────────────┤
│01  │吳金進            │45/126                      │
├──┼─────────┼──────────────┤
│02  │吳弘武            │15/126                      │
├──┼─────────┼──────────────┤
│03  │楊玉霞            │5/126                       │
├──┼─────────┼──────────────┤
│04  │吳永福            │5/126                       │
├──┼─────────┼──────────────┤
│05  │吳永順            │5/126                       │
├──┼─────────┼──────────────┤
│06  │徐永文            │21/210                      │
├──┼─────────┼──────────────┤
│07  │徐淑卿            │21/210                      │
├──┼─────────┼──────────────┤
│08  │徐永吉            │21/210                      │
├──┼─────────┼──────────────┤
│09  │徐永盛            │22/210                      │
└──┴─────────┴──────────────┘

司法院資訊處製作；財團法人民間司法改革基金會備份。
